---
title: "Analyse Bivariée (avec R)"
author: "PC"
date: "26 novembre 2018"
output: ioslides_presentation
css : style.css
---


```{r setup, include=FALSE}
knitr::opts_chunk$set(echo = TRUE,fig.width =6,fig.align="center", fig.height = 3)
```

# Introduction générale 

## Reférences

- Cours M2 IGAST 2017 d'Élodie Buard 
- R et espace https://framabook.org/r-et-espace/
- Probabilités, analyse de données et statistiques , Gilbert Saporta, Editions TECHNIP, 2011
- Nombreuses ressources en ligne : 
   http://www.foad-mooc.auf.org/IMG/pdf/424B_-Application_des_methodes_statistiques_d_analyse.pdf

## Deux familles statistiques

### Statistiques inférentielles
  A partir d'un échantillon , que peut-on attendre (inférer) de la population ?
  
  - Modèles, estimateurs, ... : **régression** , **estimation**, **extrapolation**
  - e.g. sondages, rencensement 

## Deux familles statistiques
  
### Statistiques descriptives 
  Pour décrire, résumer, synthétiser  les propriétés d'une **population** à partir de ses **individus** et des **variables** qui les décrivent.
  
  - Graphiques
  - Mesures (fréquences , distributions , moments)
  - *Liaisons* statistiques : **corrélation**, **covariance**
  - classification , ACP,...

## Vocabulaire 
 
### Population
 **Ensemble** d'individus  
 
 "données", "corpus", "échantillon", "data"
 
### Individus
 Unité statistique **élémentaire**: personnes, logements, ...
 
 
 "les lignes du tableau"

## Vocabulaire 

### Variables 
 **Caractéristiques, propriétés** d’un individu, mesurées par des enquêtes, des observations...

"les colonnes du tableau"  

- **Qualitatives** : facteurs e.g. Sexe, CSP, type , notion de **modalité**
 
- **Quantitatives** : nombres e.g. Taille, revenu, surface



<span style="color:red">&#9888;</span> **Valeurs** et **Nature** de données sont deux choses distinctes. 
<center> 3≠trois≠III </center>



 <span style="color:red">&#9888;</span> Valeurs manquantes  
 <center> NA , NaN, Null </center>





## Analyse bivariée

**Analyser**  le **lien** entre deux variables


- **2 variables quantitatives**

"nombre d'habitants et nombre de lignes de bus  par département"

"nombre de lignes de bus en 1998 et en 2018"  (stabilité ?)

- **2 variables qualitatives** 

 "couleur des yeux  et port de lunettes" <span style="color:red; font-size:80%">(&#9888; comparable?)</span>

- **Une variable quantitative, une variable qualitative** 

"taille et couleur des yeux"  <span style="color:red; font-size:80%">(&#9888; comparable?)</span>



## Mise en garde

Une liaison, même très forte, entre deux variables, <span style="color:red">n'indique pas la causalité!</span>

Erreur très courrante, très tentante.
<center>
<img src="chart.svg", width=100%></img>
</center>
© TylerVigen http://tylervigen.com/spurious-correlations



# Lien entre deux variables qualitatives



## Premier réflexe à avoir  
Regarder l'aspect des données avec des graphiques (exploration)

```{r plotIris}
data(iris)
plot(iris)
```



## Deuxième étape 

Calcul d'un **indicateur** représentant ce lien: une **droite de régression** sur le nuage de points, qui donne: 

* l'**intensité** du lien / de la dépendance  : points proche de la droite ou non ?
* la **forme** de la dépendance : linéaire ou non ?
* le **sens** de la dépendance  : nulle, positive ou négative ?
```{r regline, echo=FALSE}
library(ggplot2)
data <-  data.frame(X=c(1,2,3,5,6,7,12,14,22, 2,3 ),Y=c(15,16,13, 9,9,12,3,2,5,11,12))
plo <-  ggplot(data, aes(x=X, y=Y))+
  geom_point()+
  geom_smooth(method="lm", se=FALSE) 
plo
```


## Forme des dépendances 

```{r formes, echo=FALSE, fig.width= 8, fig.height=5}
x <- runif(100, min = 0, max=10)
y1 <- 8.5*x - 23 + rnorm(100,0, 12)
y2 <- -16*x +12 + rnorm(100,0,10)
y3 <- sqrt(exp(x)) + rnorm(100,0,8)
y4 <-  50*sin(x) + rnorm(100,0,10)
y5 <-  rnorm(100, 0, 60)
y6 <- 21.345
data2 <-  data.frame(x, y1, y2, y3, y4, y5, y6)
library(reshape2)
library(ggplot2)
data2 <- melt(data2, idvars=c("x"), measure.vars=c("y1","y2","y3","y4", "y5", "y6"))
plo2 <-  ggplot(data2, aes(x=x, y=value))+
  geom_point(size =1, color = "lightgreen", alpha=0.8)+
  facet_wrap(~variable)
plo2
```


## Déterminer 

1. Existe-t-il une liaison ? 
2. Est-elle linéaire ?  De quel sens ?
3. si non linéaire, est-elle monotone ?  De quelle forme ?

## Cas d'une régression linéaire sur deux variables $V_1$ et $V_2$
 
 $R^2 \in [0;1]$ , coefficient de détermination linéaire 

Donne la **qualité de prédiction** de la regression
 
 $\rightarrow$ pourcentage de variation de $V_1$ expliqué par la variation de $V_2$

  carré de la corrélation univariée $cor(V_1,V_2)$ (Pearson)
  
  $R^2  = 1 - \frac{\sum_{i=1}^{n} (y_i - \hat{y})^2}{\sum_{i=1}^{n} (y_i - \bar{y})^2}$


## Exemples d'application

### Non spatial 

Les variables sont des valeurs attributaires 

### Spatial
  
  Individus restreints spatialement (selection spatiale), ou variables de provenance (attributs)
  
  quid des **distances** ? $\rightarrow$ modèle gravitaire , réseau etc.

## Matrice de corrélations 


```{r corIris}
cor(iris[,1:4])
```

Donne le **coefficient de corrélation** $\in [-1;1]$

- +1 : les deux variables croissent ou décroissent conjointement
- -1 : quand l'une des variables croît, l'autre décroît.
- 0 : pas de relation **linéaire** entre les deux variables
 
 <font size="3">Coefficient de Pearson par defaut, argument `method` de la fonction `cor()` permet de spécifier deux autres coefficients : Kendall et Spearman.</font>


## Test de corrélation entre deux variables

```{r cortestIris}
cor.test(iris$Petal.Length, iris$Petal.Width)
```


## Sensibilité aux 'outliers'

```{r sensitiveOut1}
X <-  c(3,2,3,4,1,2,3,4,5,2,3,4,3)
Y <-  c(1,2,2,2,3,3,3,3,3,4,4,4,5)
plot(X, Y, xlim = c(0,16), ylim= c(0,16))
cor.test(X,Y)$estimate
```


## Sensibilité aux 'outliers'

```{r sensitiveOut2}
X <-  c(3,2,3,4,1,2,3,4,5,2,3,4,3,15)
Y <-  c(1,2,2,2,3,3,3,3,3,4,4,4,5,15)
plot(X, Y, xlim = c(0,16), ylim= c(0,16))
cor.test(X,Y)$estimate
```



## Regression linéaire avec R

Fonction  `lm()` , modèle de la forme `réponse ~ termes` 

```{r regress, echo=TRUE }
my_model <- lm(Petal.Width~Petal.Length, iris)
summary(my_model)
```


## Lorsque la relaton n'est pas linéaire ?

Quand les deux variables sembles corrélées , de façon monotone mais non linéaire,

$\rightarrow$ Coefficient de **Spearman**, basé sur le **rang** des individus.
